最　高　行　政　法　院　判　決
　　　　　　　　　　　　　　　　　　 96年度判字第01518號
上　訴　人　甲○○
訴訟代理人　黃子素　律師
被 上訴 人　金門縣政府（原判決載為福建省金門縣政府）
代　表　人　乙○○
訴訟代理人　林美伶　律師
上列當事人間因有關補償事務事件，上訴人對於中華民國94年11
月17日臺北高等行政法院92年度訴字第4826號判決，提起上訴，
本院判決如下：
　　主  文
上訴駁回。
上訴審訴訟費用由上訴人負擔。
　　理  由
一、上訴人甲○○以其家族所有坐落金門縣金城鎮○○○段266
    之2地號土地（下稱系爭土地），於民國38年為國軍占用，
    78年2月20日辦理土地重劃時，登記為被上訴人所有，78年
    被上訴人將之出賣於財團法人中國青年服務事業文教基金會
    ，嗣於81年移轉登記於中國青年反共救國團，乃依離島建設
    條例第9條之1規定，於91年12月19日向被上訴人申請核發土
    地地價補償。案經被上訴人以92年3月13日地測字第
    0920000858號金門縣地政局離島建設條例第9條之1案件補正
    通知書，通知上訴人補正系爭土地登記原因證明文件，及自
    其先曾祖至上訴人之繼承系統表及遺產分割協議等資料，上
    訴人於期限內補正四鄰證明人楊操及歐慈勤所出具之證明書
    、家族系統表、其他族人9人聲明放棄繼承之聲明書等，被
    上訴人認上訴人未依補正事項完全補正，不符合金門馬祖東
    沙南沙地區無法發還土地地價補償辦法第2條核發地價補償
    之適用，乃以92年5月2日府財產字第0920023449號書函檢附
    審查意見表否准上訴人之申請，上訴人不服，提起訴願，遭
    決定駁回，遂提起行政訴訟。主張：（一）上訴人依規定補
    陳四鄰證明人楊操及歐慈勤所出具之證明書，以證明系爭土
    地長久以來確為上訴人家族所有，同時亦補陳家族系統表及
    族人等共計9人對系爭土地聲明放棄繼承之聲明書，證明上
    訴人可獨立聲請之適格身分，並無被上訴人所指之未依補正
    事項完全補正情形。縱被上訴人認為上訴人之補正尚有不足
    處，亦應再給予上訴人補正之機會，實不應逕行駁回上訴人
    之申請。至洪椪之全部合法繼承人（除上訴人外）所為之聲
    明書，係僅就坐落金門縣金城鎮○○○段266之2號土地聲明
    放棄，且其於84年所主張之繼承申請分割繼承案，所申請分
    割繼承登記之範圍，並不及於前述土地，故兩者間並無衝突
    。（二）系爭土地源於上訴人之曾祖所有，後歷經繼承人接
    續死亡，餘除上訴人外皆以聲明放棄對系爭土地之繼承權，
    上訴人1人繼承系爭土地全部，實無違誤。另從墓園遷移協
    定書應可推定系爭土地為上訴人祖先所有，且上訴人前已提
    出四鄰證明，因此系爭土地應為上訴人祖先所有，何況系爭
    土地於國軍占用當時，並無建立地籍登記制度，此部分屬不
    能歸責於上訴人事由。至於被上訴人另認上訴人無法舉證證
    明系爭土地確為其曾祖所有之證明一事，由上訴人先祖均葬
    於其上即可為明證。原處分及訴願決定逕予駁回，顯有未當
    等語，為此求為撤銷原處分及訴願決定，並命被上訴人作成
    應准許發給系爭土地地價補償金之處分。
二、被上訴人則以：（一）上訴人主張系爭土地為其所有，並依
    離島建設條例第9條之1規定申請被上訴人發放補償費，須符
    合金門馬祖東沙南沙地區安全及輔導條例（下稱安輔條例）
    第14條之1第1項之規定，始得為之。然上訴人於申請補償時
    ，並未檢附系爭土地為其家族所有及申請資格之證明文件，
    故金門縣地政局通知上訴人須於15日內補正系爭土地為上訴
    人先祖之登記原因證明文件，及上訴人獨自申請之繼承系統
    表並遺產分割協議等資料，惟上訴人於補正期間未完全補正
    ，更未提出系爭土地為其家族所有之證明文件，而能證明申
    請合於歸還之條件，故被上訴人依法駁回其申請，並無違誤
    。（二）依繼承登記法令補充規定第95條規定，洪振順、洪
    振源與洪清謙、李春好之親屬關係，應提出合法證明親屬關
    係文件，並向僑務委員會申請華僑身分證明，經僑務委員會
    於華僑身分證明書增列當事人與被繼承人之親屬關係始可，
    惟上訴人並未據此提出相關證明文件，其所提之死亡證明書
    、華裔證明書等亦不足以證明此等關係，尤無法證明洪清謙
    、李春好除洪振順、洪振源外，已無其他繼承人。況且，前
    揭死亡證明書所載之洪清謙、李春好之出生日期，尤與戶籍
    謄本所載不同，金門縣地政局自無從審查上訴人所提之繼承
    系統表是否無誤。又洪根陣及黃淑珍等人提出聲明書放棄就
    系爭土地所得主張之所有權利，然依繼承登記法令補充規定
    第50條規定，繼承權不得為一部拋棄，故洪根陣等人之拋棄
    系爭土地之繼承，顯不合法。況上訴人並未提出系爭土地確
    為其曾祖所有之證明文件，即登記為公有前持有之契據或足
    以證明取得所有權之有關文件，其僅以楊操及歐慈勤出具之
    保證書為證，亦顯不能證明系爭土地為其家族所有，自不符
    安輔條例第14條之1及離島建設條例第9條之1規定，依法不
    應予補償。又縱使上訴人之先祖曾有葬於系爭土地之情事，
    亦不足以證明系爭土地確係其先祖所有，蓋為覓得好風水而
    葬於他人土地上者亦時有所聞，而故葬於無主土地者，更為
    事所常有，且上訴人所舉墓園遷移協定書中尤未有隻字片語
    論及土地所有權之歸屬，故上訴人執此為據主張系爭土地為
    其所有云云，實不足採信等語，資為抗辯
三、原審斟酌全辯論意旨及調查證據之結果，以：（一）按申請
    人依離島建設條例第9條之1請求補償，自應負有證明其所申
    請補償所涉土地確係其先祖所有之責。是以金門馬祖東沙南
    沙地區土地歸還或取得所有權登記審查辦法第4條第1項前段
    規定：「前條第1項第2款所稱登記原因證明文件，於本條例
    第14條之1第1項係指能證明確係非因有償徵收登記為公有前
    持有之契據、足以證明取得所有權之有關文件或已依民法完
    成時效取得之證明文件。」此辦法規定申請人應對其申請事
    項構成要件事實負舉證之責任，乃為執行母法即離島建設條
    例第9條之1之細節性技術性事項，由主管機關發布作為所屬
    人員執行職務之依據，合乎立法意旨，原審自得予以援用。
    （二）上訴人並未提出系爭土地確為其曾祖所有之證明文件
    ，即上訴人先祖持有之契據或足以證明取得所有權之有關文
    件。上訴人僅以楊操及歐慈勤出具之保證書為證，但觀之保
    證書之內容，係記載系爭土地權利人洪椪與上訴人所提戶籍
    謄本所載之洪椪為同一人而已，此有保證書附於原處分卷可
    稽，而洪椪僅係上訴人所主張之先祖洪萬興之第三代孫，此
    有上訴人所提繼承系統表可查，楊操及歐慈勤出具之保證書
    顯不能證明系爭土地為其家族所有，自不符安輔條例第14條
    之1及離島建設條例第9條之1規定。（三）縱使上訴人之先
    祖曾有葬於系爭土地之情事，亦不足以證明系爭土地確係其
    先祖所有，蓋為覓得好風水而葬於他人土地上者亦時有所聞
    ，而故葬於無主土地者，更為事所常有，且上訴人所舉墓園
    遷移協定書中並未任何提及土地所有權歸屬之記載，此觀之
    該協定書內容自明，故上訴人執此為據主張系爭土地為其所
    有云云，不足採信。（四）況上訴人所提之申請發還前案，
    上訴人不能證明系爭土地並係上訴人先祖所有一節，業經本
    院以88年度判字第304號判決認：「查金門縣土地於43年辦
    理土地總登記，原告（即本件上訴人）當時並未提出申請，
    況其84年11月8日金丈字第300號申請書，僅檢附照片4張及
    洪根陣、許天送證明書，惟原告並未進一步證明該證明人於
    系爭土地被占有前及占有時，與原告之關係如何，何以知系
    爭土地屬上訴人所有，該證明書尚不具證明力。復無其他可
    證明系爭土地為原告先祖所有，或『過逝必葬自己土地』之
    相關證明文件可供參酌。被告（即本件被上訴人）因認原告
    所提文件不足以證明該土地原為其先祖所有，洵無不合。茲
    上訴人既不能證明其係上開土地之原所有人（或其繼承人）
    。」審認在案，並經判決確定，是以被上訴人縱未命補正，
    亦難認違法。（五）本件否准上訴人申請之原處分即92年5
    月2日府財產字第0920023449號書函，說明三業已載明駁回
    之理由為本申請案既以繼承先祖所有為主張，惟並未檢具相
    關登記證明文件及全部合法繼承人為申請者等情，原處分顯
    有以未提出相關繼承先祖所有之文件證明，為否准補償之理
    由，原處分並無理由不充足之瑕疵。況上訴人既主張係繼承
    先祖之土地，則應以系爭土地係先祖所有為申請本件補償之
    實體前提要件，上訴人自有提出證據以證明其申請構成要件
    之責任，不待被上訴人命其補正，此與已證明土地為其被繼
    承人所有，僅命繼承人補正全部繼承人者不同，應非補正之
    事項，是以縱被上訴人未命補正而予駁回，亦不影響原否准
    處分之合法性等詞，為判斷基礎，因而駁回上訴人在原審之
    訴。
四、本院按：「本條例適用之土地於金門馬祖東沙南沙地區安全
    及輔導條例第十四條之一適用期間申請發還土地者，因該土
    地為政府機關使用或已移轉於私人致無法發還土地，得自本
    條例修正施行之日起二年內，請求該公地管理機關或原處分
    機關以申請發還時之地價補償之，其補償地價準用土地徵收
    條例第三十條規定辦理。」離島建設條例第9條之1第1項定
    有明文。則依此規定補償申請者，自以具備前開規定之各項
    要件為前提。經查：（一）本件上訴人前於84年11月8日以
    系爭土地原為其所有，經被上訴人於78年2月20日辦理土地
    重劃時，登記為被上訴人所有，嗣於78年被上訴人將之出賣
    於財團法人中國青年服務事業文教基金會，並於81年移轉登
    記於中國青年反共救國團，爰依金門馬祖東沙南沙地區安全
    及輔導條例第14條之1規定，請求被上訴人返還系爭土地。
    被上訴人予以否准，上訴人不服，循序提起行政訴訟，本院
    88年度判字第304號判決，以上訴人未能證明其係系爭土地
    之所有權人，另縱認被上訴人原係屬所有權人，系爭土地亦
    因經登記為第三人中國青年反共救國團所有，而無從返還，
    因而駁回上訴人該行政訴訟，案並已確定等情，為原審依法
    認定之事實。（二）基於前開事實，本件上訴人顯未具備離
    島建設條例第9條之1第1項規定之要件，其請求自無從准許
    。（三）上訴人提起上訴雖主張：１、原審法院逕引本院88
    年度判字第304號判決而認被上訴人無須命上訴人補正系爭
    土地為先祖所有，惟於前開案件中，原處分機關、訴願決定
    機關及原審並未積極地就系爭土地原來究為何人所有，得到
    心證，僅消極地認為無法證明為上訴人先祖所有，故該無法
    證明之狀況並非不可改變者，而係可經由補強舉證而變更者
    ，縱上訴人未於該次程序中補強舉證，亦不因此而喪失於其
    他程序中證明之機會。且被上訴人於上訴人補強舉證後，轉
    而認定上訴人之先祖為系爭土地之所有權人時，其認定亦無
    與本院88年度判字第304號判決相矛盾之虞。因此，原審判
    斷本件被上訴人縱未命上訴人補提證物，亦不違法，其認定
    顯然違反行政程序法第102條本文之規定，而有判決不適用
    法規之違法。２、原審法院認被上訴人於駁回之處分書內，
    已載明有以上訴人未檢附系爭土地為先祖所有之相關證明文
    件為駁回之理由，其認定實與事實相矛盾，而有判決理由矛
    盾之違背法令。３、原審法院於審理過程中，僅審查被上訴
    人駁回之理由（即認上訴人之繼承資格未補正完全）是否合
    於法令，並未就上訴人是否已檢附系爭土地為先祖所有之相
    關證明文件進行調查，卻於判決中逕以上訴人未檢附系爭土
    地為先祖所有之相關證明文件為駁回上訴人之訴之理由，實
    違反行政訴訟法第225條第2項及第3項前段之規定，而有判
    決不適用法規之違背法令等語。（四）惟查：本院88年度判
    字第304號判決駁回上訴人該行政訴訟，雖謂上訴人不能證
    明上訴人為系爭土地之所有權人，復謂系爭土地已移轉於私
    人致無法發還土地。惟前開二項理由，原係不能併存，前項
    理由既已存在，即無再以後項理由作為判決理由之餘地，是
    本院前開判決顯係以上訴人不能證明上訴人為系爭土地之所
    有權人為理由，而非以系爭土地已移轉於私人致無法發還為
    理由，上訴人於本件復未提出系爭土地為其先祖所有之證明
    ，業據原判決認定在案，揆之前開規定，應認本件上訴人並
    未具備離島建設條例第9條之1第1項所定之要件，其自無請
    求為地價補償之權。綜上所述，原審判決駁回上訴人於原審
    之訴，並無不合。上訴意旨指摘原判決違誤，求為廢棄，為
    無理由，應予駁回。
據上論結，本件上訴為無理由，爰依行政訴訟法第255條第1項、
第2項、第98條第1項前段，判決如主文。
中　　華　　民　　國　　96　　年　　8　　 月　　23　　日
                  第二庭審判長法  官　鄭　淑　貞
                              法  官  黃　合　文
                              法  官　吳　明　鴻
                              法  官　鄭　小　康
                              法  官　帥　嘉　寶
以  上  正  本  證  明  與  原  本  無  異
中　　華　　民　　國　　96　　年　　8　　 月　　24　　日
　　　　　　　　　　　　　　　書記官　阮　桂　芬
